最高法院刑事判決　　　　　　九十六年度台上字第六七二二號
上　訴　人　台灣高等法院檢察署檢察官
被　　　告　甲○○
上列上訴人因被告傷害致重傷案件，不服台灣高等法院中華民國
九十六年二月十四日第二審判決（九十五年度上訴字第三三七六
號，起訴案號：台灣台北地方法院檢察署九十四年度調偵字第五
三五號、九十四年度偵字第一二八四四號），提起上訴，本院判
決如下：
    主  文
原判決撤銷，發回台灣高等法院。
    理  由
本件原判決認定被告甲○○有其事實欄所記載之犯行，因而撤銷
第一審之科刑判決，改判仍論以被告傷害人之身體致重傷罪，累
犯，量處有期徒刑三年；固非無見。
惟查：(一)、刑法上之加重結果犯，係以行為人對於加重結果之發
生客觀上有預見之可能，能預見而不預見者為要件。刑法第二百
七十七條第二項後段之傷害致人重傷罪，係對於犯普通傷害罪致
發生重傷害結果所規定之加重結果犯，依同法第十七條規定，以
行為人能預見其重傷害結果之發生而不預見為要件，此所謂「能
預見」，係指客觀情形而言，與加害人本身主觀上有無預見之情
形不同。倘加害人主觀上已有預見，而結果之發生又不違背其本
意時，則屬刑法第十三條第二項所規定「間接故意」之範疇，無
復論以加重結果犯之餘地。因此加害人對於結果之發生「客觀上
」能否預見、「主觀上」是否不預見，以及該項結果之發生有無
違背其本意，均與加害人應負何種刑責之判斷攸關，此項構成犯
罪之事實，依刑事訴訟法第三百零八條、第三百十條第一款規定
，不僅於犯罪事實中應明白認定，且須於理由內說明其憑以認定
之證據，方足以資論罪科刑。原判決事實欄記載被告客觀上應知
悉頭部為人體要害，一旦受外力重擊極可能造成重大不治或難治
之傷害，猶持酒瓶猛力揮擊被害人李定雄之下巴，致其失去重心
身體後仰，頭部後腦部位撞擊桌角，而受有頭部外傷合併急性硬
腦膜下出血、腦內出血、臚骨骨折、臉部撕裂傷、臚骨缺損之重
傷害等情，認定被告有傷害人之身體致重傷之罪行。然就被告對
被害人為傷害行為時，對於致被害人重傷害之結果，是否客觀上
能預見，而主觀上不預見等情，並未於事實欄明白認定及於理由
予以闡述說明，僅泛詞被告主觀上並無致被害人受重傷之故意云
云（見原判決第一頁事實欄第一段，第四頁第六、七行），即遽
行判決，依前開說明，自不足為適用法律之依據。(二)、原判決認
定被告為精神耗弱之人（業修正為「行為時因精神障礙或其他心
智缺陷，致其辨識行為違法或依其辨識而行為之能力，顯著減低
者」）而有減輕其刑之事由乙節，係援引財團法人長庚紀念醫院
（林口）分院（下稱長庚醫院林口分院）民國九十五年十二月八
日長庚院法字第一二五六號函謂：被告於「九十四年四月間」至
本院門診就醫時，主訴不安、情緒低落及有妄想現象，求診時激
動不安，有精神耗弱之情形，診斷病患為情感性精神病及酒癮，
需長期門診治療，又病患領有中度殘障手冊等語，為其論據（見
原判決第四、五頁，理由三之(二)）。然被告為本件行為時，係在
「九十四年四月十七日」，而被告至長庚醫院林口分院求診日期
究為同年四月何日？原判決並未為明白認定，致上開診療意見能
否資為判斷被告行為時之精神狀態，尚屬不明。且原審就被告行
為時之精神狀態如何？其精神障礙，是否達於致其辨識行為違法
或依其辨識而行為之能力，顯著減低之程度等項，亦未送請專業
機關予以鑑定，即逕認被告行為時為「精神耗弱之人」而予減輕
其刑，洵有調查職責未盡及理由欠備之可議。又刑法第八十七條
第二項規定「有第十九條第二項之原因，其情狀足認有再犯或有
危害公共安全之虞時，於刑之執行完畢或赦免後，令入相當處所
，施以監護，但必要時，得於刑之執行前為之。」依原判決事實
認定被告僅因賭注金額發生口角之細故，竟手持酒瓶猛力揮擊被
害人之下巴使受重傷害等情，其危害似屬非淺。原判決既以被告
有刑法第十九條第二項原因而予以減輕其刑，則就其情狀是否有
再犯之虞或危害公共安全之虞，自應詳加調查審究，乃原審就此
部分亦未予以探究並為必要之說明，同有未當。(三)、刑有加重及
減輕者，先加後減之，為刑法第七十一條所明定。原判決認定被
告有刑法第四十七條累犯加重及同法第十九條第二項精神障礙，
致其辨識行為違法或依其辨識而行為之能力，顯著減低之減輕其
刑事由，但於論罪時，竟先依刑法第十九條第二項規定減輕其刑
，再依同法第四十七條規定予以加重其刑（見原判決第五、六頁
，理由欄三之(二)、(三)），併有適用法則不當之違誤。以上或為檢
察官上訴意旨所指摘，或為本院得依職權調查之事項，應認原判
決有撤銷發回更審之原因。
據上論結，應依刑事訴訟法第三百九十七條、第四百零一條，判
決如主文。
中　　華　　民　　國　九十六　年　 十一 　月　二十九　日
                      最高法院刑事第十二庭
                          審判長法官  洪　文　章
                                法官  王　居　財
                                法官  郭　毓　洲
                                法官  黃　梅　月
                                法官  邱　同　印
      本件正本證明與原本無異
                                      書  記  官
中　　華　　民　　國　九十六　年　 十二 　月　　四　　日
                                                Ａ
